---
title: "PRACTICA 01 - 2025-2"
format: html
editor: visual
---

## TRABAJO 01 PC1

INTEGRANTES:

-   Avilés Magallanes, María Fernanda

-   Cassane Acevedo, Naomi Adriana

-   Dieguez Tasayco, Nallely Mirella

-   Medina Li, Margaret Belén

-   Moreyra Llancari, Diana

-   Quispe Berrocal, Luigy

-   Wincho Rojas Omar

## Instalar paquetes si no esta instalado

#Si los paquetes estan instalados solo pasar al paso 2

```{r}
#PASO 1
install.packages("tidyverse")
install.packages("rio")
install.packages("here")
install.packages("janitor")
install.packages("stringi")
install.packages("DataExplorer")
```

```{r}
#PASO 2
library(tidyverse)
library(rio)
library(here)
library(janitor)
library(stringi)  
library(DataExplorer) 
```

## Importar almac_sangre.csv usando el paquete rio

```{r}
almac_sangre = import(here("data", "almac_sangre.csv"))
```

## ¿RESUMEN DE DATOS DE LAS VARIABLES

```{r}
str(almac_sangre)
```

# Generar gráficos categóricos

\#**1. Gráfico de barras para Grupo_edad_GR (categórica)**

```{r}
library(tidyverse)
ggplot(almac_sangre, aes(x = Grupo_edad_GR)) +
  geom_bar(fill = "#2E86C1") +
  labs(title = "Frecuencia por Grupo de Edad", x = "Grupo de Edad", y = "Frecuencia")
```

Se observa un gráfico de barras generado con ggplot2,

\#**2. Gráfico de pastel para Raza_afroamericana (categórica)**library(tidyverse)

```{r}
library(tidyverse)

almac_sangre %>%
  count(Raza_afroamericana) %>%
  mutate(porcentaje = n / sum(n) * 100,
         etiqueta = paste0(Raza_afroamericana, " (", round(porcentaje, 1), "%)")) %>%
  ggplot(aes(x = "", y = n, fill = Raza_afroamericana)) +
  geom_col(width = 1, color = "white") +
  coord_polar(theta = "y") +
  geom_text(aes(label = etiqueta), 
            position = position_stack(vjust = 0.5), size = 5) +
  labs(title = "Distribución de Raza Afroamericana", fill = "Raza Afroamericana") +
  theme_void()
```

Gráfico de pastel generado en R con ggplot2

\#**3. Gráfico de barras apiladas proporcionales para Terapia_adyuvante y Grupo_edad_GR (categóricas combinadas)**

```{r}
library(dplyr)
library(ggplot2)

# Calcular proporciones
df_prop <- almac_sangre %>%
  group_by(Grupo_edad_GR, Terapia_adyuvante) %>%
  summarise(n = n(), .groups = "drop") %>%
  group_by(Grupo_edad_GR) %>%
  mutate(prop = n / sum(n),
         etiqueta = scales::percent(prop, accuracy = 0.1))

# Graficar con etiquetas
ggplot(df_prop, aes(x = Grupo_edad_GR, y = prop, fill = Terapia_adyuvante)) +
  geom_col(position = "stack") +
  geom_text(aes(label = etiqueta), 
            position = position_stack(vjust = 0.5), size = 4, color = "white") +
  labs(title = "Proporción de Terapia Adyuvante por Grupo de Edad",
       x = "Grupo de Edad", y = "Proporción") +
  scale_y_continuous(labels = scales::percent) +
  theme_minimal()
```

Gráfico de barras apiladas proporcionales generado en R con ggplot2.

# 
