---
title: "trabajo pc4 02"
format: html
editor: visual
---

-   INTEGRANTES:

    -   Cassane Acevedo, Naomi Adriana

    -   Dieguez Tasayco, Nallely Mirella

    -   Moreyra Llancari, Diana Melisa

    -   Quispe Berrocal Luigy

    -   Wincho Rojas Omar

```{r}
install.packages("mice")
install.packages("ggmice")
```

```{r}
library(mice)
library(tidyverse)
library(here)
library(rio)
library(ggmice)
library(gtsummary)
```

## Datos para este ejercicio

Usaremos `almac_sangre.csv` con datos de pacientes con cáncer de próstata.

```{r}
# Cargar los datos
data_prostata <- import(here("data", "almac_sangre.csv"))
```

## ¿Dónde están los valores perdidos?

```{r}
colSums(is.na(data_prostata))
```

```{r}
data_prostata |>
  select(Edad, Volumen_prostata, PSA_preoperatorio, Recurrencia_bioquimica) |>
  ggmice::plot_pattern(square = TRUE, rotate = TRUE)
```

## Comparación de participantes con/sin valores perdidos

```{r}
tabla_psa = data_prostata |> 
  select(Edad, Volumen_prostata, PSA_preoperatorio, Recurrencia_bioquimica) |>
  mutate(missing = factor(
    is.na(PSA_preoperatorio),
    levels = c(FALSE, TRUE),
    labels = c("Sin valores perdidos", "Con valores perdidos")
  )) |> 
  tbl_summary(by = missing) |> 
  bold_labels()

tabla_volumen = data_prostata |> 
  select(Edad, Volumen_prostata, PSA_preoperatorio, Recurrencia_bioquimica) |>
  mutate(missing = factor(
    is.na(Volumen_prostata),
    levels = c(FALSE, TRUE),
    labels = c("Sin valores perdidos", "Con valores perdidos")
  )) |> 
  tbl_summary(by = missing) |> 
  bold_labels()

tabla <- tbl_merge(
  tbls = list(tabla_psa, tabla_volumen),
  tab_spanner = c("**PSA**", "**Volumen**")
)
```

```{r}
tabla
```

## Preparar datos para imputación

```{r}
input_data =
  data_prostata |>
  select(Edad, Volumen_prostata, PSA_preoperatorio, Recurrencia_bioquimica) |> 
  mutate(Recurrencia_bioquimica = as.factor(Recurrencia_bioquimica))
```

## Imputar datos con `mice()`

```{r}
names(input_data)
```

```{r}
data_imputada =
  mice(
    input_data,
    m = 20,
    method = c("pmm", "pmm", "pmm", "logreg"),
    maxit = 20,
    seed = 3,
    print = F
    )
```

```{r}
data_imputada
```

## Analizar datos imputados

```{r}
ggmice(data_imputada, aes(x = .imp, y = PSA_preoperatorio)) +
  geom_jitter(height = 0, width = 0.25) +
  geom_boxplot(width = 0.5, size = 1, alpha = 0.55, outlier.shape = NA) +
  labs(x = "Imputation number")
```

```{r}
data_imputada_l <- complete(data_imputada, "long", include = TRUE)

data_imputada_l <- data_imputada_l %>% 
  mutate(imputed = .imp > 0,
         imputed = factor(imputed,
                          levels = c(F,T),
                          labels = c("Observado", "Imputado")))

prop.table(table(data_imputada_l$Recurrencia_bioquimica,
                 data_imputada_l$imputed),
           margin = 2)
```

## Regresión con datos imputados

```{r}
tabla_multi <-
  data_imputada |> 
  with(glm(Recurrencia_bioquimica ~ Edad + Volumen_prostata + PSA_preoperatorio,
           family = binomial(link = "logit"))) |> 
  tbl_regression(exponentiate = TRUE) |>
  bold_p(t = 0.05)
```

```{r}
tabla_multi
```

## INTERPRETACION:

**Interpretación de los resultados de la regresión logística:**

1.  **Edad (OR = 1.03)**

    -   Por cada año adicional de edad, el odds de recurrencia bioquímica aumenta en un 3%.

    -   El intervalo de confianza del 95% (0.99 - 1.08) incluye el valor 1.

    -   El valor p (0.2) \> 0.05, lo que indica que **NO es estadísticamente significativo**.

    -   **Conclusión**: La edad no tiene una asociación significativa con la recurrencia bioquímica en este modelo.

2.  **Volumen prostático (OR = 0.99)**

    -   Por cada unidad de aumento en el volumen prostático, el odds de recurrencia disminuye en un 1%.

    -   El intervalo de confianza del 95% (0.98 - 1.00) también incluye el valor 1.

    -   El valor p (0.2) \> 0.05, **NO es estadísticamente significativo**.

    -   **Conclusión**: El volumen prostático tampoco muestra una asociación significativa con la recurrencia.

3.  **PSA preoperatorio (OR = 1.10)**

    -   Por cada unidad de aumento en el PSA preoperatorio, el odds de recurrencia bioquímica aumenta en un 10%.

    -   El intervalo de confianza del 95% (1.05 - 1.15) **NO incluye el valor 1**.

    -   El valor p (\<0.001) es **altamente significativo** (p \< 0.05).

    -   **Conclusión**: El PSA preoperatorio es un predictor estadísticamente significativo de recurrencia bioquímica.

**CONCLUSION:**

-   **Variable significativa**: Solo el PSA preoperatorio predice significativamente la recurrencia bioquímica.

-   **Magnitud del efecto**: Un aumento en el PSA preoperatorio se asocia con mayor riesgo de recurrencia.

-   **Variables no significativas**: Ni la edad ni el volumen prostático muestran asociación significativa en este modelo.

-   **Calidad del modelo**: El modelo identifica correctamente al PSA como factor de riesgo, lo que coincide con la evidencia clínica conocida sobre el cáncer de próstata.
