---
title: "practica 03 trabajo 01"
format: html
editor: visual
---

-   INTEGRANTES:
-   Avilés Magallanes, María Fernanda
-   Cassane Acevedo, Naomi Adriana
-   Dieguez Tasayco, Nallely Mirella
-   Medina Li, Margaret Belén
-   Moreyra Llancari, Diana Melisa
-   Quispe Berrocal Luigy
-   Wincho Rojas Omar

```{r}
install.packages("broom.helpers")
```

```{r}
library(tidyverse)
library(here)
library(rio)
library(gtsummary)
library(car)
library(broom.helpers)
```

```{r}
almac_sangre <- import(here("data", "almac_sangre.csv"))
```

# 1 Regresión logística binaria

## 1.1 Preparación de los datos

```{r}
almac_sangre_1 <- almac_sangre |> 
  mutate(Recurrencia_bioquimica = relevel(as.factor(Recurrencia_bioquimica), ref = "No"),
         Raza_afroamericana = relevel(as.factor(Raza_afroamericana), ref = "No"),
         Historia_familiar = relevel(as.factor(Historia_familiar), ref = "No"))
```

## 1.2 Regresión logística para predictor categórico

```{r}
regre_log <- glm(Recurrencia_bioquimica ~ Raza_afroamericana,
                 family = binomial, 
                 data = almac_sangre_1)

summary(regre_log)
```

```{r}
exp(coef(regre_log)[-1])
```

```{r}
exp(confint(regre_log))[-1, , drop=F]
```

INTERPRETACION:

-   **No hay asociación estadísticamente significativa** (p = 0.073 \> 0.05)

-   **Odds Ratio de 1.89** - 89% más de probabilidades de recurrencia bioquímica en raza afroamericana

-   **Intervalo de confianza incluye el 1** (0.92 a 3.72) - confirma falta de significancia

-   **Tendencia no significativa** - posible asociación que podría deberse al azar

-   **Resultado no concluyente** - se necesitaría mayor tamaño de muestra para confirmar

## 1.3 Regresión logística para predictor numérico

```{r}
regre_log_1 <- glm(Recurrencia_bioquimica ~ Edad, family = binomial, data = almac_sangre_1)

summary(regre_log_1)$coef
```

```{r}
exp(coef(regre_log_1)[-1])
```

```{r}
exp(confint(regre_log_1)[-1,])
```

INTERPRETACION

-   **No hay asociación estadísticamente significativa** (p = 0.470 \> 0.05)

-   **Odds Ratio de 1.015** - 1.5% más de probabilidades de recurrencia por cada año de edad

-   **Intervalo de confianza incluye el 1** (0.975 a 1.059) - confirma falta de significancia

-   **Asociación prácticamente nula** - el efecto es mínimo y no significativo

-   **La edad no es predictor significativo** de recurrencia bioquímica en este análisis

# 2 Regresión de Poisson

## 2.1 El problema en este ejercicio

Usando regresión de Poisson evaluaremos la relación entre el número de unidades transfundidas (variable Unidades_transfundidas) y diferentes predictores.

## 2.2 Ajustamos modelos de regresión de Poisson

Para la variable Raza_afroamericana

```{r}
reg_poisson1 = glm(Unidades_transfundidas ~ Raza_afroamericana, data = almac_sangre, family = "poisson")
summary(reg_poisson1)
```

Para la variable Historia_familiar

```{r}
reg_poisson2 = glm(Unidades_transfundidas ~ Historia_familiar, data = almac_sangre, family = "poisson")
summary(reg_poisson2)
```

Para la variable Edad

```{r}
reg_poisson3 = glm(Unidades_transfundidas ~ Edad, data = almac_sangre, family = "poisson")
summary(reg_poisson3)
```

```{r}
tabla_reg_poisson <- almac_sangre |>
  tbl_uvregression(
    include = c(Edad, Raza_afroamericana, Historia_familiar, PSA_preoperatorio),
    y = Unidades_transfundidas,
    method = glm,
    method.args = list(family = poisson),
    exponentiate = TRUE,
    conf.int = TRUE,
    hide_n = TRUE,
    add_estimate_to_reference_rows = FALSE,
    pvalue_fun = ~ style_pvalue(.x, digits = 3),
    estimate_fun = ~ style_number(.x, digits = 2),
    label = list(
      Edad ~ "Edad (años)",
      Raza_afroamericana ~ "Raza afroamericana",
      Historia_familiar ~ "Historia familiar",
      PSA_preoperatorio ~ "PSA preoperatorio"
    )
  ) |>
  bold_labels() |>
  bold_p(t = 0.05) |>
  modify_header(estimate = "**IRR no ajustado**", p.value = "**Valor P**")
```

```{r}
tabla_reg_poisson
```

INTERPRETACION

No existe asociación estadísticamente significativa entre ninguna de las variables predictoras (edad, raza afroamericana, historia familiar, PSA preoperatorio) y el número de unidades transfundidas, ya que todos los intervalos de confianza incluyen el valor nulo (IRR = 1) y los valores p son mayores a 0.05. Si algún valor p fuera menor a 0.05, indicaría que existe una asociación estadísticamente significativa entre esa variable y las unidades transfundidas, pero en este caso todos los resultados son no significativos.
