---
title: "PC3_2"
format: html
editor: visual
---

-   INTEGRANTES:
-   Cassane Acevedo, Naomi Adriana
-   Dieguez Tasayco, Nallely Mirella
-   Moreyra Llancari, Diana Melisa
-   Quispe Berrocal Luigy
-   Wincho Rojas Omar

```{r}
install.packages("performance")
```

```{r}
library(tidyverse)
library(here)
library(rio)
library(gtsummary)
library(car)
library(survival)
library(performance)
```

Importamos el dataset

```{r}
almac_sangre <- import(here("data", "almac_sangre.csv"))
```

Observamos los datos

```{r}
head(almac_sangre)
```

## Preparación de los datos

Definimos las categorías de referencia para las variables categóricas.

```{r}
almac_sangre_1 <- almac_sangre |> 
  mutate(
    Raza_afroamericana = relevel(as.factor(Raza_afroamericana), ref = "No"),
    Historia_familiar = relevel(as.factor(Historia_familiar), ref = "No"),
    Confinamiento_organo = relevel(as.factor(Confinamiento_organo), ref = "No"),
    Terapia_previa = relevel(as.factor(Terapia_previa), ref = "No"),
    Recurrencia_bioquimica = relevel(as.factor(Recurrencia_bioquimica), ref = "No")
  ) |> 
  na.omit()
```

## Análisis univariado

```{r}
tabla_reg_log_univ <- almac_sangre_1 |>
  tbl_uvregression(
    include = c(Edad, Raza_afroamericana, Historia_familiar, Volumen_prostata, 
                Volumen_tumoral, Confinamiento_organo, PSA_preoperatorio, 
                Terapia_previa, Unidades_transfundidas),
    y = Recurrencia_bioquimica,
    method = glm,
    method.args = list(family = binomial),
    exponentiate = TRUE,
    conf.int = TRUE,
    hide_n = TRUE,
    add_estimate_to_reference_rows = FALSE,
    pvalue_fun = ~ style_pvalue(.x, digits = 3),
    estimate_fun = ~ style_number(.x, digits = 2),
    label = list(
      Edad ~ "Edad (años)",
      Raza_afroamericana ~ "Raza afroamericana",
      Historia_familiar ~ "Historia familiar",
      Volumen_prostata ~ "Volumen de próstata",
      Volumen_tumoral ~ "Volumen tumoral",
      Confinamiento_organo ~ "Confinamiento de órgano",
      PSA_preoperatorio ~ "PSA preoperatorio",
      Terapia_previa ~ "Terapia previa",
      Unidades_transfundidas ~ "Unidades transfundidas"
    )
  ) |>
  bold_labels() |>
  bold_p(t = 0.05) |>
  modify_header(estimate = "**OR no ajustado**", p.value = "**Valor P**")
```

```{r}
tabla_reg_log_univ
```

**Interpretación del análisis univariado:**

Las variables significativamente asociadas con la recurrencia bioquímica fueron: historia familiar (OR=0.37, p=0.047), volumen tumoral bajo (OR=0.04, p=0.002) y medio (OR=0.27, p\<0.001), confinamiento de órgano (OR=0.26, p\<0.001), PSA preoperatorio (OR=1.09, p\<0.001) y terapia previa (OR=4.64, p\<0.001). El PSA preoperatorio y la terapia previa mostraron efecto de riesgo, mientras las demás fueron protectoras. La edad, raza afroamericana, volumen prostático y unidades transfundidas no mostraron asociación significativa.

## Análisis multivariado

### Paso 1: Ajuste del modelo inicial

```{r}
var_modelo <- glm(
  Recurrencia_bioquimica ~ Edad + Raza_afroamericana + Historia_familiar + 
    Volumen_prostata + Volumen_tumoral + Confinamiento_organo + 
    PSA_preoperatorio + Terapia_previa + Unidades_transfundidas,
  data = almac_sangre_1,
  family = binomial(link = "logit")
)
```

### Paso 2: Selección automática de variables

#### Eliminación hacia atrás

```{r}
multi_backward <- var_modelo |>
  step(direction = "backward", trace = FALSE)
```

#### Selección hacia adelante

```{r}
multi_forward <- var_modelo |>
  step(direction = "forward", trace = FALSE)
```

#### Selección paso a paso

```{r}
multi_stepwise <- var_modelo |>
  step(direction = "both", trace = FALSE)
```

### Paso 3: Comparación de AIC

```{r}
summary(multi_backward)
```

```{r}
summary(multi_forward)
```

```{r}
summary(multi_stepwise)
```

### Paso 4: Evaluación de colinealidad

```{r}
performance::check_collinearity(multi_backward, ci = NULL)
```

```{r}
performance::check_collinearity(multi_forward, ci = NULL)
```

```{r}
performance::check_collinearity(multi_stepwise, ci = NULL)
```

## Modelo final

```{r}
modelo_final <- multi_backward  # o multi_stepwise, según resultados
```

## Tabla final univariado vs. multivariado

```{r}
tabla_multi <- modelo_final |>
  tbl_regression(
    exponentiate = TRUE,
    conf.int = TRUE,
    pvalue_fun = ~ style_pvalue(.x, digits = 3),
    estimate_fun = ~ style_number(.x, digits = 2),
    label = list(
      Historia_familiar ~ "Historia familiar",
      Volumen_prostata ~ "Volumen de próstata",
      Volumen_tumoral ~ "Volumen tumoral",
      Terapia_previa ~ "Terapia previa"
    )
  ) |>
  bold_labels() |>
  bold_p(t = 0.05) |>
  modify_header(estimate = "**OR ajustado**", p.value = "**Valor p**")
```

```{r}
tabla_final <- 
  tbl_merge(
    list(tabla_reg_log_univ, tabla_multi),
    tab_spanner = c("**Univariado**", "**Multivariado**")
  )
```

```{r}
tabla_final
```

**Interpretación del análisis multivariado:**

En el modelo ajustado, el **volumen tumoral** mostró un fuerte efecto protector: los tumores de volumen bajo (OR=0.03, p=0.001) y medio (OR=0.30, p\<0.001) redujeron significativamente el riesgo de recurrencia bioquímica comparados con tumores de volumen alto. La **terapia previa** incrementó 4.5 veces el riesgo de recurrencia (OR=4.47, p\<0.001). La **historia familiar** y el **volumen prostático** no alcanzaron significancia estadística tras el ajuste. Variables como confinamiento de órgano y PSA preoperatorio fueron excluidas del modelo final durante la selección automática.
