---
title: "trabajo 01 pc4"
format: html
editor: visual
---

-   INTEGRANTES:
    -   Cassane Acevedo, Naomi Adriana

    -   Dieguez Tasayco, Nallely Mirella

    -   Moreyra Llancari, Diana Melisa

    -   Quispe Berrocal Luigy

    -   Wincho Rojas Omar

## Instalar y cargar los paquetes

```{r}
install.packages("factoextra")
install.packages("cluster")
```

```{r}
library(factoextra)
library(cluster)
library(here)
library(rio)
library(tidyverse)
```

# 1 ¿Cómo aplicaremos Machine Learning a esta sesión?

Para esta sesión, aplicaremos técnicas de machine learning no supervisado (análisis de conglomerados) a la base de datos "almac_sangre", que contiene información de pacientes con cáncer de próstata. El objetivo es identificar grupos naturales de pacientes que compartan características similares en cuanto a sus parámetros clínicos y de laboratorio.

## 1.1 Uso de las técnicas de agrupamiento para responder preguntas de investigación en salud

Las técnicas de agrupamiento nos permitirán clasificar a los pacientes en grupos basados en su similitud respecto a variables como edad, volumen prostático, PSA preoperatorio, unidades transfundidas, entre otras. Los grupos encontrados pueden ser utilizados para evaluar diferencias en la recurrencia bioquímica, necesidad de terapias adyuvantes u otros desenlaces clínicos.

# 2 Análisis de agrupamiento jerárquico (Hierarchical Clustering)

## 2.1 Sobre el problema para esta sesión

El dataset "almac_sangre" contiene información de pacientes con cáncer de próstata. Incluye variables como edad, volumen prostático, PSA preoperatorio, unidades de sangre transfundidas, y variables relacionadas con la progresión de la enfermedad. El objetivo es aplicar métodos de agrupamiento para identificar patrones naturales entre los pacientes.

## 2.2 El dataset para esta sesión

### 2.2.1 Importando los datos

```{r}
# Cargar los datos
almac_sangre <- import(here("data", "almac_sangre.csv"))
```

### 2.2.2 Exploración inicial

```{r}
# Estructura de los datos
glimpse(almac_sangre)

# Resumen estadístico
summary(almac_sangre)
```

## 2.3 Preparación de los datos

### 2.3.1 Solo datos numéricos

Para el análisis de agrupamiento jerárquico usaremos solo variables numéricas relevantes.

```{r}
# Crear un ID único para cada paciente
almac_sangre <- almac_sangre %>%
  mutate(Paciente_ID = paste0("P", row_number()))

# Seleccionar variables numéricas para el clustering
almac_sangre_1 <- almac_sangre |>
  select(Paciente_ID, Edad, Volumen_prostata, PSA_preoperatorio, Unidades_transfundidas,
         Tiempo_hasta_recurrencia, Edad_mediana_GR) |>
  column_to_rownames("Paciente_ID")

# Verificar la estructura
head(almac_sangre_1)
```

### 2.3.2 La importancia de estandarizar

Estandarizamos las variables para que todas contribuyan equitativamente al análisis.

```{r}
almac_sangre_escalado = scale(almac_sangre_1)
```

Un vistazo a los datos antes del escalamiento:

```{r}
head(almac_sangre_1)
```

y un vistazo después del escalamiento:

```{r}
head(almac_sangre_escalado)
```

## 2.4 Cálculo de distancias

```{r}
dist_almac_sangre <- dist(almac_sangre_escalado, method = "euclidean")
```

## 2.4.1 Visualizando las distancias euclidianas con un mapa de calor

```{r}
fviz_dist(dist_almac_sangre)
```

## 2.5 El método de agrupamiento: función de enlace (linkage)

```{r}
dist_link_almac_sangre <- hclust(d = dist_almac_sangre, method = "ward.D2")
```

## 2.7 Dendrogramas para la visualización de patrones

```{r}
fviz_dend(dist_link_almac_sangre, cex = 0.5)
```

## 2.8 ¿Cuántos grupos se formaron en el dendrograma?

```{r}
fviz_dend(dist_link_almac_sangre, 
          k = 3,
          cex = 0.4,
          k_colors = c("#2E9FDF", "#E7B800", "#FC4E07"),
          color_labels_by_k = TRUE, 
          rect = TRUE)
```

# 3 Agrupamiento con el algoritmo K-Means

## 3.1 El problema y dataset para este ejercicio

Usaremos el mismo dataset preparado anteriormente.

## 3.2 Estimando el número óptimo de clusters

Primero escalamos los datos (ya lo hicimos anteriormente):

```{r}
# Escalar los datos para el análisis k-means
# Eliminar filas con valores NA antes de escalar
almac_sangre_clean <- almac_sangre_1[complete.cases(almac_sangre_1), ]
almac_sangre_escalado <- scale(almac_sangre_clean)
```

Ahora graficamos la suma de cuadrados dentro de los clusters:

```{r}
# Alternativa: usar menos variables si hay problemas de dimensionalidad
almac_sangre_reduced <- almac_sangre_clean[, c("Edad", "PSA_preoperatorio", "Unidades_transfundidas")]
almac_sangre_escalado_reduced <- scale(almac_sangre_reduced)

fviz_nbclust(almac_sangre_escalado_reduced, kmeans, nstart = 25, method = "wss") + 
  geom_vline(xintercept = 3, linetype = 2)
```

## 3.3 Cálculo del agrupamiento k-means

```{r}
set.seed(123)
km_res <- kmeans(almac_sangre_escalado, 3, nstart = 25)
```

```{r}
km_res
```

## 3.4 Visualización de los clústeres k-means

```{r}
fviz_cluster(
  km_res,
  data = almac_sangre_escalado,
  palette = c("#2E9FDF", "#E7B800", "#FC4E07"),
  ellipse.type = "euclid",
  repel = TRUE,
  ggtheme = theme_minimal()
)
```

### 3.4.1 ¿Cómo interpretar?

El gráfico muestra la distribución de los pacientes en los tres grupos identificados. Cada grupo representa pacientes con características similares en términos de las variables incluidas en el análisis.

## 3.5 Análisis de las características de cada cluster

```{r}
# Añadir la asignación de clusters al dataset original
# Primero crear un dataframe con los IDs y clusters
clusters_df <- data.frame(
  Paciente_ID = rownames(almac_sangre_clean),
  cluster = km_res$cluster
)

# Unir con el dataset original usando el ID del paciente
almac_sangre_clusters <- almac_sangre %>%
  mutate(Paciente_ID = paste0("P", row_number())) %>%
  left_join(clusters_df, by = "Paciente_ID")

# Resumen de características por cluster
caracteristicas_clusters <- almac_sangre_clusters %>%
  group_by(cluster) %>%
  summarise(
    n_pacientes = n(),
    Edad_promedio = mean(Edad, na.rm = TRUE),
    Volumen_prostata_promedio = mean(Volumen_prostata, na.rm = TRUE),
    PSA_preoperatorio_promedio = mean(PSA_preoperatorio, na.rm = TRUE),
    Unidades_transfundidas_promedio = mean(Unidades_transfundidas, na.rm = TRUE),
    Tiempo_recurrencia_promedio = mean(Tiempo_hasta_recurrencia, na.rm = TRUE),
    .groups = 'drop'
  )

print(caracteristicas_clusters)
```

## 3.6 Comparación de variables categóricas entre clusters

```{r}
# Frecuencia de recurrencia bioquímica por cluster
table(almac_sangre_clusters$cluster, almac_sangre_clusters$Recurrencia_bioquimica)

# Frecuencia de Gleason en biopsia por cluster
table(almac_sangre_clusters$cluster, almac_sangre_clusters$Gleason_biopsia)
```

# 4 Interpretación de resultados

Basándonos en el análisis realizado:

## 4.1 Características de los Clusters

**Cluster 1** (182 pacientes - 57.6%):

-   **Perfil**: Grupo más numeroso, probablemente pacientes con enfermedad de menor riesgo

-   **Recurrencia bioquímica**: 24 pacientes (13.2%) presentaron recurrencia

-   **Gleason**: Mayoría con Gleason 0-6 (61.5%), seguido de Gleason 7 (29.7%)

**Cluster 2** (28 pacientes - 8.9%):

-   **Perfil**: Grupo de alto riesgo, menor cantidad de pacientes pero con peor pronóstico

-   **Recurrencia bioquímica**: 10 pacientes (35.7%) presentaron recurrencia (más del doble que el cluster 1)

-   **Gleason**: Distribución más balanceada, con mayor proporción de Gleason 8-10 (21.4%)

**Cluster 3** (94 pacientes - 29.7%):

-   **Perfil**: Grupo de riesgo intermedio

-   **Recurrencia bioquímica**: 16 pacientes (17.0%) presentaron recurrencia

-   **Gleason**: Predominio de Gleason 0-6 (61.7%), similar al cluster 1 pero con peores outcomes

## 4.2 Implicaciones Clínicas

1.  **Cluster 2 representa el grupo de mayor riesgo** con:

    -   Mayor tasa de recurrencia bioquímica (35.7%)

    -   Mayor proporción de Gleason alto (21.4%)

    -   Podría beneficiarse de seguimiento más estrecho y terapias más agresivas

2.  **Cluster 1 muestra el mejor perfil pronóstico** con:

    -   Menor tasa de recurrencia (13.2%)

    -   Mayor proporción de Gleason bajo (61.5%)

3.  **Cluster 3 presenta características intermedias** que requieren evaluación individualizada

## 4.3 Utilidad del Análisis de Clustering

El análisis identificó **tres subgrupos naturales** de pacientes con cáncer de próstata que difieren en su perfil de riesgo y características patológicas. Esta estratificación podría ser útil para:

-   **Personalizar estrategias de seguimiento**

-   **Optimizar asignación de recursos**

-   **Identificar pacientes que requieren intervenciones más intensivas**

**Limitaciones**: Este es un análisis exploratorio y los resultados deben validarse en estudios prospectivos antes de su implementación clínica.
