---
title: "Practica 02 PC 01"
format: html
editor: visual
---

## TRABAJO 02 DE SISTEMATIZACION Y METODOS ESTADISTICOS

-   INTEGRANTES:
    -   Avilés Magallanes, María Fernanda

    -   Cassane Acevedo, Naomi Adriana

    -   Dieguez Tasayco, Nallely Mirella

    -   Medina Li, Margaret Belén

    -   Moreyra Llancari, Diana Melisa

    -   Quispe Berrocal Luigy

    -   Wincho Rojas Omar

## ANTES DE LA LIMPIEZA DE LA TABLA

## Instalar Paquetes

```{r}
#PASO 1 INSTALAR PAQUETES SOLO SI NO ESTA INSTALADO

install.packages("tidyverse")
install.packages("rio")
install.packages("here")
install.packages("janitor")
```

```{r}
#PASO 2 ACTIVAR PAQUETES OBLIGATORIO

library(tidyverse)
library(rio)
library(here)
library(janitor)
```

## Importar almac_sangre.csv usando el paquete rio

```{r}
almac_sangre = import(here("data", "almac_sangre.csv"))
```

# ANTES DE LA LIMPIEZA

```{r}
str(almac_sangre)
```

## LIMPIEZA DE LA TABLA

## PASO 1: Correcion antes de corregir datos

-   Corregir nombres de variables ponerlos en minuscula y usar guiones

-   Colocar las celdas vacias en caso hubieran NA

-   Eliminar columnas o filas vacias

```{r}
almac_sangre_1 = almac_sangre |> 
  clean_names() |> 
  mutate_if(is.character, list(~ na_if(., ""))) |> 
  remove_empty(which = c("rows", "cols"))
```

## PASO 2: Corregir datos:

-   Remplazar edad de números decimales a enteros

-   Estandarizar no asignado por NA

-   Estandarizar "SI"NO en todas las columnas.

-   Remplazar tiempo de recurrencia decimales a enteros

```{r}

library(dplyr)

# Crear almac_sangre_1 con todas las correcciones
almac_sangre_2 <- almac_sangre |>
  # Convertir edad de decimales a enteros (redondeando)
  mutate(Edad = round(Edad)) |>
  
  # Estandarizar "No asignado" por NA en columnas de Gleason
  mutate(across(
    c(Gleason_biopsia, Gleason_quirurgico),
    ~ case_when(
      .x == "No asignado" ~ NA_character_,
      TRUE ~ as.character(.x)
    )
  )) |>
  
  # Estandarizar "Sí"/"No" en todas las columnas categóricas binarias
  mutate(across(
    c(Raza_afroamericana, Historia_familiar, Confinamiento_organo, 
      Terapia_previa, Terapia_adyuvante, Radioterapia_adyuvante, 
      Recurrencia_bioquimica, Censor, BN_positivo),
    ~ case_when(
      .x %in% c("Sí", "Si", "SI", "sí", "si") ~ "SI",
      .x %in% c("No", "NO", "no") ~ "NO",
      TRUE ~ as.character(.x)
    )
  )) |>
  
  # Convertir tiempo de recurrencia de decimales a enteros (redondeando)
  mutate(Tiempo_hasta_recurrencia = round(Tiempo_hasta_recurrencia))
```

# DESPUES DE LA LIMPIEZA

Para verificar de una forma facil los cambios

```{r}
str(almac_sangre_2)
```

## EXPORTANDO DATA BASE LIMPIA

Para exportar la data base almac_sangre_2 limpia

```{r}
# Exportar como CSV
write.csv(almac_sangre_2, "almac_sangre_2.csv", row.names = FALSE, fileEncoding = "UTF-8")

# Mensaje de confirmación
cat("Base de datos exportada como: almac_sangre_2.csv")
```
